【裁判字號】    92,訴,651
【裁判日期】    921112
【裁判案由】    申請抵繳遺產稅
【裁判全文】
臺中高等行政法院判決                              九十二年度訴字第六五一號
                              .
    原      告  甲○○○
    訴訟代理人  廖永豊會計師
    被      告  財政部台灣省中區國稅局
    代  表  人  乙○○
    訴訟代理人  丁○○
                丙○○
右當事人間因申請抵繳遺產稅事件，原告不服財政部中華民國九十二年五月二十六日
台財訴字第０九二００一四二八一號訴願決定，提起行政訴訟。本院判決如左︰
    主  文
原告之訴駁回。
訴訟費用由原告負擔。
    事  實
甲、事實概要﹕
緣原告之配偶盧南棟於八十七年四月十六日死亡，經被告核定應納遺產稅新台幣（下
同）六、二二六、四００元，並處罰鍰一、三四八、三００元，嗣被繼承人之債權銀
行合作金庫銀行苗栗分行代繳遺產稅額三、四五０、六七一元，被告乃以盧南棟之繼
承人即原告等為納稅義務人補徵其餘稅額二、七七五、七二九元及罰鍰一、三四八、
三００元，原告於九十一年九月三十日申請以遺產中之未上市公司榮利精業股份有限
公司股票抵繳稅款，經被告所屬苗栗縣分局以被繼承人遺產包含多筆銀行存款，於九
十一年十月三日以中區國稅苗縣資字第０九一００一二五七一號函否准抵繳。原告不
服，於九十一年十月二十四日提起訴願，經該分局重新審查認為訴願部分有理由，並
以九十一年十二月六日中區國稅苗縣資字第０九一００一四四八四號函變更原處分，
准以實物抵繳超過遺產存款部分之稅額二九四、八二七元。原告仍表不服，提起訴願
，遭訴願決定駁回，遂提起本件行政訴訟。
乙、兩造之聲明：
一、原告訴之聲明：請求判決原處分（九十一年十二月六日中區國稅苗縣資字第０九
    一００一四四八四號函）及訴願決定均撤銷。被告應准原告申請以遺產中之未上
    市公司榮利精業股份有限公司股票抵繳稅款及罰鍰三、八二九、二０二元。
二、被告答辯之聲明﹕請求判決駁回原告之訴。
丙、兩造之陳述﹕
一、原告起訴意旨略以﹕
（一）原告甲○○○等係被繼承人盧南棟之法定繼承人，盧南棟於八十七年四月十六
      日去逝，並已如期申報遺產稅，被告核定遺產稅應納稅額為六、二二六、四０
      ０元並課處罰鍰一、三四八、三００元，被繼承人盧南棟所遺留遺產中，雖遺
      有土地不動產、股票、及銀行存款等，惟亦遺有合作金庫銀行二九、０００、
      ０００元之抵押債務，遺留之銀行存款繳納銀行抵押貸款本息迄八十九年六月
      間已無剩餘，其後因滯欠銀行借款本息，名下抵押財產均已被銀行查封登記，
      債權銀行為拍賣被繼承人盧南棟名下未辦繼承登記不動產，亦已申請依債權比
      例分割遺產稅額三、四五０、六七一元，原告等尚需繳納二、七七五、七二九
      元及罰鍰一、三四八、三００元，原告等確實無力繳納稅款，始申請以遺產稅
      課徵標的物（榮利公司之股票）抵繳應納遺產稅額及罰鍰，被告以九十一年十
      二月六日中區國稅苗縣資字第０九一００一四四八四號函復准就二九四、八二
      七元辦理實物抵繳，餘三、八二九、二０二元部分否准所請，經向財政部提起
      訴願，財政部仍駁回原告訴願，爰依法提起本件行政訴訟，以資救濟。
（二）依遺產及贈與稅法第三十條第二項：遺產稅應納稅額在三十萬元以上，納稅義
      務人確有困難，准以課徵標的物或其他易於變價或保管之實物一次抵繳。原告
      等所繼承遺產之應納遺產稅額在三十萬元以上殆無疑義，納稅義務人是否確有
      困難？不難從核定之遺產稅明細資料及納稅義務人名下財產調查評估，被繼承
      人盧南棟所遺留遺產中，雖遺有土地不動產、股票、及銀行存款等，不動產已
      被債權銀行查封，銀行存款遺有計四、一一七、一八三元，惟自繼承日後至八
      十九年六月間均轉入繳付債權銀行之抵押貸款本息，至八十九年七月間即無力
      繳納本息，同年十月初債權銀行即查封名下財產，債權銀行為拍賣被繼承人盧
      南棟名下未辦繼承登記不動產，亦已申請依債權比例分割承擔遺產稅額三、四
      五０、六七一元。
（三）又遺產中雖遺有銀行存款計四、一一七、一八三元，惟均轉入繳付債權銀行之
      抵押貸款本息，遺產稅納稅義務人為家庭主婦及初入社會青年，實無積蓄或資
      金繳納稅款，唯有依法申請以課徵標的物抵繳遺產稅，被告未詳實調查納稅義
      務人是否確有困難，即否准以課徵標的物抵繳遺產稅，爰提起本件訴訟，請鈞
      院鑒核，賜判如訴之聲明等語。
二、被告答辯意旨略以﹕
（一）按「遺產稅或贈與稅應納稅額在三十萬元以上，納稅義務人確有困難，不能一
      次繳納現金時，˙˙˙，並准以課徵標的物或其他易於變價或保管之實物一次
      抵繳。」為行為時遺產及贈與稅法第三十條第二項所明定。次按「遺產稅或贈
      與稅本應以現金繳納，必須現金繳納確有困難，始得以實物抵繳，此參諸司法
      院大法官會議釋字第三四三號解釋甚明。上揭條文准以實物抵繳之目的，在彌
      補現金繳納之不足，因此，申請實物抵繳，應以現金不足繳稅部分為範圍，被
      繼承人遺留之財產，如包含現金、銀行存款及其他實物，而納稅義務人又無法
      提出其他事證，證明其確無法以該等現金、銀行存款繳納時，應就現金及銀行
      存款不足繳稅部分，准以實物抵繳。」為財政部八十九年七月十五日台財稅第
      ０八九０四五四八四四號函所明釋。
（二）原告之配偶盧南棟於八十七年四月十六日死亡，經被告核定應納遺產稅六、二
      二六、四００元，並處罰鍰一、三四八、三００元，嗣被繼承人之債權銀行合
      作金庫銀行苗栗分行依據「未繼承登記不動產辦理強制執行聯繫辦法」第四條
      規定，代繳遺產稅額三、四五０、六七一元，被告乃以盧君之繼承人即原告等
      為納稅義務人補徵其餘稅額二、七七五、七二九元及罰鍰一、三四八、三００
      元，原告於九十一年九月三十日申請以被繼承人遺產未上市榮利精業股份有限
      公司股票抵繳遺產稅，惟因被繼承人遺產包含多筆銀行存款，被告所屬苗栗縣
      分局乃於九十一年十月三日以中區國稅苗縣資字第０九一００一二五七一號函
      否准抵繳。原告不服，於九十一年十月二十四日提起訴願，經該分局重新審查
      認為訴願部分有理由，並以九十一年十二月六日中區國稅苗縣資字第０九一０
      ０一四四八四號函復略謂：「台端申請實物抵繳案，申請抵繳稅額合計四、一
      二０、０二九元（遺產稅本稅二、七七五、七二九元及罰鍰一、三四八、三０
      ０元），經查盧南棟遺留之現金及銀行存款共計四、一一七、一八三元，扣除
      已遭扣抵積欠之貸款本息部分後，尚遺留台灣中小企業銀行等多家銀行存款三
      、八二九、二０二元，台端所提合庫放款資料查詢單，尚難證明無法以遺留之
      其他銀行存款繳納，依上開財政部函釋，本分局變更原否准之處分，准予就銀
      行存款不足繳稅部分，即稅額二九四、八二七元，辦理實物抵繳，餘三、八二
      九、二０二元部分，仍請以現金繳納。」變更原處分，准以實物抵繳超過遺產
      存款部分之稅額，原告不服，提起訴願，經訴願駁回，原告遂提起本訴訟。
（三）查原告雖稱盧南棟遺留之銀行存款四、一一七、一八三元於繼承日後均已繳付
      債權銀行之借款本息，惟其僅提示繳款存根，無法證明還款之資金係來自前述
      遺產存款，又依稅捐稽徵法第六條第一項規定稅捐之徵收優先於普通債權，縱
      原告有銀行借款之本金及利息待償，仍應優先繳付遺產稅，所稱遺產存款已償
      還銀行借款無法繳稅乙節，委無足採；末依遺產及贈與稅法第三十條第二項規
      定，遺產稅本應以現金繳納，必須現金繳納確有困難時，始得以實物抵繳，本
      件被繼承人遺留之銀行存款既足以繳納應納遺產稅額三、八二九、二０二元，
      原告未提出相關事證，證明其無法以該存款繳納，要難謂其繳納有困難，被告
      機關所屬苗栗縣分局否准其以實物抵繳，揆諸前揭法律及函釋規定，並無不合。
（四）基上論結，原處分及訴願決定並無違誤，請准如答辯之聲明判決等語。
    理  由
一、按「凡經常居住中華民國境內之中華民國國民死亡時遺有財產者，應就其在中華
    民國境內境外全部遺產，依本法規定，課徵遺產稅。」、「遺產稅或贈與稅應納
    稅額在三十萬元以上，納稅義務人確有困難，不能一次繳納現金時，得於前項規
    定納稅期限內，向該管稽徵機關申請，分十二期以內繳納；每期間隔以不超過二
    個月為限，並准以課徵標的物或其他易於變價或保管之實物一次抵繳。」、「被
    繼承人死亡前在金融或信託機關租有保管箱或有存款者，繼承人或利害關係人於
    被繼承人死亡後，依法定程序，得開啟被繼承人之保管箱或提取被繼承人之存款
    時，應先通知主管稽徵機關會同點驗、登記。」為遺產及贈與稅法第一條第一項
    、第三十條第二項及第四十條所規定。又「˙˙˙申請實物抵繳，應以現金不足
    繳稅部分為範圍，被繼承人遺留之財產，如包含現金、銀行存款及其他實物，而
    納稅義務人又無法提出其他事證，證明其確無法以該等現金、銀行存款繳納時，
    應就現金及銀行存款不足繳稅部分，准以實物抵繳。」、「˙˙˙二、依遺產及
    贈與稅法第三十條第二項規定，申請實物抵繳，需應納稅額在三十萬元以上且現
    金繳納有困難，目前稽徵機關於處理此類申請案件，原則上以被繼承人是否遺有
    現金或銀行存款，作為審酌納稅義務人有無繳現困難之參考；如被繼承人遺有現
    金或銀行存款，而納稅義務人又無法提出其他事證，證明其確無法以之繳現時，
    即難認有符合首揭法條所稱繳現困難情事，至於繼承人之所得狀況，尚非審酌有
    無繳現困難之依據。˙˙˙」亦經財政部分別以八十九年七月十五日台財稅第０
    八九０四五四八四四號函及八十九年一月十八日台財稅第０八九０四五０六一七
    號函釋在案；查此二則函釋係財政部本於行政主管機關之地位，闡明遺產及贈與
    稅法第三十條第二項以實物抵繳遺產稅規定之法規原意，及就如何貫徹本條規定
    之執行所為技術性及細節性之行政規則，核與此條抵繳規定之立法意旨相符，本
    件自得予以援用。
二、原告提起本件訴訟，無非以本件原告確實符合遺產及贈與稅法第三十條第二項得
    申請以實物抵繳遺產稅之要件，至被告主張本件被繼承人遺留財產中尚有足夠支
    付遺產稅之銀行存款部分，被繼承人遺產中雖有銀行存款四、一一七、一八三元
    ，惟自繼承日後均轉入授權債權銀行扣款帳戶，且已清償合作金庫銀行四、五百
    萬元，原告確無足夠現金繳納系爭遺產稅，則被告否准原告之申請，自有違誤云
    云，資為爭執。
三、按遺產及贈與稅法之立法政策，均在如何保全遺產稅執行之設計，前開遺產及贈
    與稅法第四十條規定之立法理由即在控制遺產中之動產，以利執行。而稅捐所以
    限定為金錢給付義務，不及於實物與勞務，主要係對經濟自由之限制而言，金錢
    給付義務對納稅人行為自由之限制最少。財產權行使雖附有社會義務，但基於比
    例原則，此種社會義務，應以最少損害方式，能以金錢給付為之，無須提供勞務
    與實物，從而納稅人保有了營業與職業自由。至於遺產及贈與稅法第三十條實物
    抵繳稅款規定，其不具金錢給付特質，性質上為金錢給付義務之代物清償，自應
    符合法律規定之要件。故遺產稅之繳納，原則上應以現金為之，除非符合遺產及
    贈與稅法第三十條第二項規定之現金繳納確有困難等要件時，始得以實物抵繳。
    本件在被繼承人遺產中遺有現金或銀行存款之情形下，於該現金或銀行存款金額
    範圍內，繼承人原則上當不生繳納困難情事，先予敘明。經查，本件被繼承人遺
    留財產中尚有銀行存款及現金合計四、一一七、一八三元，即包括台北銀行城中
    分行二、二五六元、台灣中小企業銀行二、九二六、三三七元、世華商銀新莊分
    行六一六、０八八元、合作金庫苗栗支庫二八七、九八一元、彰化商銀苑裡分行
    一二０、一三０元、竹南信用合作社一六四、三九一元（參原處分卷），扣除合
    作金庫苗栗支庫因被繼承人向其貸款本息二八七、九八一元部分後（被繼承人向
    合作金庫共貸款二千九百萬元），尚遺留上開台灣中小企業銀行等多家銀行存款
    計三、八二九、二０二元，有合作金庫銀行苗栗分行九十年十二月二十六日（九
    ０）合金苗總字第一八九三號函、財政部台灣省中區國稅局遺產稅核定通知書等
    附於原處分卷內可稽，原告雖主張盧南棟遺留之上開銀行存款四、一一七、一八
    三元於繼承日後均已繳付債權銀行（應係指合作金庫苗栗支庫）之借款本息，惟
    僅提出合作金庫銀行繳款存根，卻無法提出還款資金確係來自於上開遺產中之銀
    行存款之證明，另依前揭合作金庫銀行苗栗分行九十年十二月二十六日（九０）
    合金苗總字第一八九三號復函，亦稱僅自動扣款二五六、六０三元，並無原告所
    稱將遺產中銀行存款四、一一七、一八三元（如扣除原債權銀行合作金庫銀行苗
    栗分行存款二八七、九八一元部分，則為三、八二九、二０二元）均轉入該授權
    債權銀行扣款帳戶之資料，再則，原告之訴訟代理人於本院行準備程序時亦稱對
    於被繼承人死亡時之存款資金流向無法提出說明（見本院九十二年十月七日準備
    程序筆錄），則原告既無法提出其他事證，證明其確無法以遺產中之銀行存款繳
    現，即難認有符合首揭法條所稱繳現困難情事，至於原告所稱繼承人之所得狀況
    不佳，自非得作為審酌有無繳現困難之依據。
四、綜上，原告所訴各節均無可採。本件被繼承人遺留之財產中既尚有銀行存款及現
    金，合計三、八二九、二０二元，原告又無法提出其他事證，證明以該等現金、
    存款繳納確有困難，則被告就原告申請以實物抵繳遺產稅，僅就其銀行存款不足
    繳稅部分二九四、八二七元（4,117,183-287,981= 3,829,202），准予辦理實物
    抵繳，餘三、八二九、二０二元部分，即被繼承人所遺其他銀行之存款，仍請以
    現金繳納，徵諸首揭規定，洵無違誤。訴願決定予以維持，亦無不合。原告猶執
    前詞置辯，求為撤銷訴願決定及原處分難認為有理由，應予駁回。
據上論結，本件原告之訴為無理由，爰依行政訴訟法第一百九十五條第一項後段、第
九十八條第三項前段，判決如主文。
中    華    民    國    九十二      年      十一      月      十二      日
                 臺 中 高 等 行 政 法 院   第 四 庭
                                審 判 長 法  官  沈  應  南
                                         法  官  許  武  峰
                                         法  官  黃  淑  玲
右正本證明與原本無異。
如不服本判決，應於判決送達後二十日內向本院提出上訴書狀，其未表明上訴理由者
，應於提起上訴後二十日內向本院提出上訴理由書（須依對造人數附具繕本）；如於
本判決宣示或公告後送達前提起上訴者，應於判決送達後二十日內補提上訴理由書（
須附繕本）。未表明上訴理由者，逕以裁定駁回。
提起上訴應預繳送達用雙掛號郵票三九○元（三十四元及五元郵票各十份)。
中    華    民    國    九十二      年      十一      月      十二      日
                                     法院書記官  許  巧  慧


司法院資訊處製作；財團法人民間司法改革基金會備份。
